【裁判字號】    95,台上,2769
【裁判日期】    951207
【裁判案由】    請求回復原狀
【裁判全文】
最高法院民事判決            九十五年度台上字第二七六九號
上  訴  人  嘉義縣中埔鄉公所
法定代理人  癸 ○ ○
訴訟代理人  吳 啟 勳律師
被 上訴 人  甲 ○ ○（即吳戊己之承受訴訟人）
            乙 ○ ○（即吳戊己之承受訴訟人）
            丙 ○ ○（即吳戊己之承受訴訟人）
            丁 ○ ○（即吳戊己之承受訴訟人）
            戊 ○ ○（即吳戊己之承受訴訟人）
            己 ○ ○（即吳戊己之承受訴訟人）
            庚 ○ ○（即吳戊己之承受訴訟人）
            辛○○○（即吳戊己之承受訴訟人）
            壬 ○ ○（即吳戊己之承受訴訟人）
上列當事人間請求回復原狀事件，上訴人對於中華民國九十四年
四月二十六日台灣高等法院台南分院第二審判決（九十二年度上
字第一二一號），提起上訴，本院判決如下：
    主  文
上訴駁回。
第三審訴訟費用由上訴人負擔。
    理  由
本件原被上訴人吳戊己於上訴人提起上訴後死亡，其繼承人甲○
○、乙○○、丙○○、丁○○、戊○○、己○○、庚○○、辛○
○○、壬○○聲明承受訴訟，核無不合，先予敘明。
其次，被上訴人主張：坐落嘉義縣中埔鄉○○段一四五八、一五
九六地號土地（重測前依序為同鄉○○段司公小段二七二之六
八、二七二之七○地號土地，下稱系爭土地）為伊所有。上訴人
於民國八十九年三月間無權占有如原判決附圖（下稱附圖）所示
系爭一四五八地號土地甲部分三一點六四平方公尺、系爭一五九
六地號土地乙部分三九點六二平方公尺及丙部分一○點○三平方
公尺，於其上鋪設柏油，供作道路使用，妨害伊之所有權。爰本
於所有權之法律關係，求為命上訴人將系爭土地上如附圖所示甲
、乙、丙部分之柏油路面剷除後回復原狀，返還前開土地予伊之
判決。
上訴人則以：系爭土地如附圖所示甲、乙、丙部分，屬嘉義縣中
埔鄉和睦都市○○○號道路（下稱系爭道路）用地，經伊於八十
三年間依法徵收開闢為道路，被上訴人已領得徵收補償費。嗣後
縱因重測致面積產生差異，然伊於徵收範圍內闢建道路，本非無
權占有，且該供公眾通行之道路，亦有公用地役權存在，被上訴
人之請求自屬無理等語，資為抗辯。
原審斟酌全辯論意旨及調查證據之結果，以：系爭土地為被上訴
人所有，上訴人於八十九年間在系爭土地上如附圖所示甲、乙、
丙部分（面積分別為三一點六四平方公尺、三九點六二平方公尺
、一○點○三平方公尺）鋪設柏油路面，占有使用，為兩造不爭
之事實，並有系爭土地登記謄本、地籍圖、現場照片及經第一審
會同內政部土地測量局（下稱測量局）到場勘驗、鑑定之勘驗筆
錄、鑑定書暨鑑定圖可稽，堪認為真實。第一審先後囑託嘉義縣
水上地政事務所（下稱水上地政所）及內政部土地測量局（原判
決誤載為台灣省政府地政處土地測量局）測量鑑定結果均認為上
訴人確有占用系爭土地，雖鑑定占用之面積有些微差距，惟測量
局既係經由採用精密電子測距經緯儀，在系爭土地附近利用地籍
圖重測時測設之圖根點施測圖根測量，計算檢核閉合後，作為該
測區之控制點，而以各圖根點為基點，用上列儀器分別施測系爭
土地附近各界址點及道路鋪設柏油界線，並計算其座標值輸入電
腦，用自動繪圖儀展繪於鑑測原圖上，再依水上地政所保管之地
籍圖、地籍調查表、宗地資料等資料，謄繪有關土地地籍圖經界
線，與前項成果核對檢核後，測定作成鑑定圖等繁複之程序，其
測得之結果即較為準確，上訴人占用系爭土地之範圍，自應以測
量局之鑑定圖為準。又依土地登記謄本及徵收補償清冊之記載，
可知被上訴人所有坐落嘉義縣中埔鄉○○段司公小段二七二之
三地號土地，於六十三年八月二十七日至八十六年三月十九日間
，迭因地籍圖重測，經嘉義縣政府函示逕為陸續分割出同小段二
七二之二七地號、二七二之五五至二七二之五七地號、二七二之
六八（重測後為系爭一四五八地號土地）、二七二之六九地號等
土地；再由二七二之二七地號土地分割出同小段二七二之五四地
號土地；該二七二之五四地號又逕分割增加同小段二七二之七○
地號土地（重測後為系爭一五九六地號土地）。其中上訴人於八
十三年七月十二日所徵收經被上訴人領得徵收補償款者為上開二
七二之二七、二七二之五七地號土地（重測後為嘉義縣中埔鄉○
○段一五九七、一五九八地號土地，下稱一五九七、一五九八地
號土地），非系爭一四五八、一五九六地號土地。測量局九十一
年十二月九日測籍字第○九一○○一七二五五號函說明二(二)固記
載「……連接線為和睦八號計畫道路南面邊界線，即和美段一五
九八、一五九七、一五九六、一四五八地號均位於和睦八號計畫
道路內……」，但和睦八號計畫道路範圍內之土地，已難謂均屬
上訴人合法徵收之範圍；且上訴人於進行系爭道路闢建前，並未
向水上地政所申請鑑界或測量，僅於八十八年十月間，系爭土地
重測前，囑請該所派員檢測都市○○道路中心樁，經測量人員黃
宗興檢測後，初步判斷係逕為分割錯誤所致，有該所復函及證人
黃宗興證言可考；再參以測量局鑑定認系爭土地重測前、後之地
籍圖經界線位置均相符，並無變動等情，亦見上訴人於八十三年
間為系爭道路用地徵收時，因未事先申請鑑界，致實際徵收者，
僅為前述一五九七、一五九八地號土地，而不及於系爭土地。上
訴人抗辯系爭土地已經其徵收取得，其有權占有使用云云，為不
足取。測量局另於九十三年五月二十八日所製作之鑑定圖及鑑定
書，係就已徵收之和美段一五九七、一五九八地號土地鑑測，與
系爭未徵收土地無涉，益難據為上訴人有利之認定。至於公用地
役關係，乃私有土地而具有公共用物性質之法律關係，必須符合
(1)不特定之公眾通行所必要。(2)於公眾通行之初，土地所有權人
無阻止之情事。(3)經歷之年代久遠而未曾中斷等要件，始能成立
公用地役關係（司法院大法官會議釋字第四○○號解釋理由書參
照）。系爭土地如附圖所示甲、乙、丙部分，係自東邊延伸至西
邊為狹長形，而處於系爭道路之南側邊緣，並非道路之主體（道
路主體寬廣）。依被上訴人於該道路在八十六、八十七年間經上
訴人闢建完成後，即持續向上訴人陳情、異議，有附圖、現場照
片、陳情書、異議書、存證信函為憑等觀之，既難認該甲、乙、
丙部分已歷久遠年代，而為不特定公眾通行所必要，上訴人復未
舉證證明系爭土地於開闢道路前之長久時日確係供不特定之公眾
通行，其抗辯系爭土地有公用地役關係存在，即不足採。是被上
訴人主張上訴人無權占有使用系爭土地如附圖所示甲、乙、丙部
分鋪設柏油道路，妨害其所有權，依民法第七百六十七條之規定
，請求上訴人將附圖所示甲、乙、丙部分土地上之柏油路面剷除
回復原狀，返還土地予被上訴人，為有理由，應予准許。為原審
心證之所由得，並說明兩造其餘攻擊防禦方法無庸逐一論述之理
由，因而維持第一審所為被上訴人勝訴判決，駁回上訴人之上訴
，經核於法洵無違誤。
查原審於九十三年十一月八日及九十三年十二月二十七日以九三
南分院敬民長字第一四○五二號及第一六二○六號函請測量局查
復該局先後二份測量鑑定書之疑義，經該局於九十四年三月十八
日函前後二份鑑定書內容不同，源於法官囑託鑑定事項之差異
，九十一年八月二十七日鑑定書鑑定之範圍為被上訴人所有系爭
土地是否遭系爭道路鋪設柏油占用，九十三年五月二十八日鑑定
書鑑定內容則為上訴人所徵收一五九七、一五九八地號土地相關
事項（重測前地籍圖面積與登記簿面積之比較、重測前位置、樁
位之地籍圖分割成果原圖與系爭道路現況之比對）等。原審已於
九十四年四月十二日言詞辯論時提示包括上開復函之全案卷證於
兩造辯論（原審卷第三宗二八至四三頁、四八頁），而本於辯論
、查證之結果論斷系爭土地重測前後之地籍圖經界線位置均相符
，並無變動，測量局九十三年五月二十八日鑑定書及鑑定圖，係
就一五九七、一五九八地號土地鑑測，與系爭土地無涉，難資為
上訴人有利認定之依據。於法核無不合。上訴論旨，徒就原審取
捨證據、認定事實之職權行使暨其他贅述之意見，指摘原判決不
當，聲明廢棄，非有理由。至上訴人於上訴本院後，始稱系爭土
地如附圖所示丙部分未鋪設柏油使用云云，係屬新防禦方法，本
院無從予以審酌，附此指明。
據上論結，本件上訴為無理由。依民事訴訟法第四百八十一條、
第四百四十九條第一項、第七十八條，判決如主文。
中    華    民    國  九十五  年  十二    月    七    日
                      最高法院民事第四庭
                          審判長法官  蘇  茂  秋
                                法官  陳  碧  玉
                                法官  王  仁  貴
                                法官  劉  靜  嫻
                                法官  黃  秀  得
      本件正本證明與原本無異
                                      書  記  官
中    華    民    國  九十五  年  十二    月   二十   日
                                                    Ｒ


司法院資訊處製作；財團法人民間司法改革基金會備份。
